臺灣嘉義地方法院刑事判決　　　　　　　　　　　　　九十三年度簡上字第八八號
　　上　訴　人　臺灣嘉義地方法院檢察署檢察官
　　被　　　告　乙○○
右列上訴人因偽造文書案件，不服本院簡易庭九十三年度簡字第九○號中華民國九十
三年三月十五日第一審判決（臺灣嘉義地方法院檢察署檢察官聲請簡易判決處刑案號
：九十三年度偵字第七九三號），提起上訴，本院管轄之第二審合議庭判決如左：
    主  文
上訴駁回。
    事  實
一、乙○○於民國九十年十二月十一日，為清償前向甲○○所告貸之新臺幣（下同）
    一百萬元債務，前往甲○○位在嘉義市○○○街一二二號之住處，除以現金五十
    萬元償還外，賸餘不足額部分，則交付其名義所簽發如附表所示之本票三紙以為
    擔保，惟因甲○○認此等擔保不足，要求乙○○須加上其夫丙○○（原名「羅明
    釗」）之背書始可，詎乙○○基於偽造私文書暨行使之犯意，未得丙○○之授權
    ，私自當場在上開三張本票背面，同時接續偽簽「羅明釗」姓名共計三枚而偽造
    丙○○名義之私文書，隨即並交與甲○○，主張丙○○業已背書而願照本票文義
    擔保付款之意，使丙○○有遭追索票載金額之危險，足生損害於丙○○。嗣乙○○屆期未償還欠款復避不見面，經甲○○詢問丙○○始知上情。
二、案經丙○○訴請臺灣嘉義地方法院檢察署檢察官偵查聲請簡易判決處刑。
    理  由
一、訊據被告乙○○固坦承簽署告訴人丙○○原姓名「羅明釗」於本件三張本票背面
    而背書之事實，惟矢口否認有行使偽造私文書之犯行，辯稱：伊得丙○○同意後
    ，始在這三張本票上以其名義背書；而且該筆一百萬元之款項，實係丙○○以其
    自己所簽發之同額支票一張為擔保向甲○○所借，事後伊自娘家籌得五十萬元現
    款猶不足清償，遂自行簽發本件三張本票金額合計五十萬元供擔保，換回丙○○
    之上開支票，丙○○確實欠負該筆債務，自不致因背書而受有損害云云。
二、經查：
 (一) 被告未得告訴人授權，逕自偽簽「羅明釗」姓名，在如附表所示本票三張上背書
    之事實，據告訴人指訴不移，復有該本票正背面影本可稽（見臺灣嘉義地方法院
    檢察署﹙下同﹚九十一年度發查字第四六○號卷第七九頁暨背面）。而訊據被告
    就何以簽署告訴人原姓名背書之緣由，其供稱：「（既開本票，為何還須背書？
    ）因為是姓馮的那位朋友要求的。」、「（妳在背書前是否得到告訴人同意？）
    我先生叫我去處理的，我去之前他沒有說要如何處理。」等語（見九十一年度發
    查字第四六○號卷第八四頁背面及九十二年度他字第一五五五號卷第十九頁），
    核與證人甲○○結證稱：「（有無要求需在本票後背書？）有的，我要求被告背
    書時，被告當場就背書了，是簽告訴人的名字羅明釗。﹝問被告：是否如此？﹞
    是的，不然甲○○不讓我離開。」、「﹝當初借一百萬元﹞..... 乙○○拿現金
    五十萬元及三張本票給我，我告訴乙○○說本票要有丙○○背書我才願意收，被
    告當場就簽羅明釗的名字在本票背面為背書。」、「乙○○又拿了三張本票來，
    當時她拿這三張本票來的時候背面是空白的，我跟被告說，沒有妳先生簽名背書
    的我不要..... 」等語相符（見九十一年度發查字第四六○號卷第九三頁，九十
    二年度他字第一五五五號卷第十四頁及審卷第七六頁）。是被告事前並未預料證
    人甲○○有此等要求，且未曾與告訴人磋商，乃臨時應債權人甲○○之要求，始
    逕自當場簽署告訴人原姓名以為背書之事實，殆無疑義，被告謂其曾事先徵得告
    訴人同意云云，洵非無疑。況且，訊據被告就徵得告訴人同意之過程，或謂：拿
    回家給丙○○看過同意才簽的，因當時丙○○手髒就叫我自己簽，或謂：係當場
    在甲○○位在蘭州街住處或工廠背書的（九十一年度發查字第四六○號卷第八四
    頁背面，九十二年度他字第一五五五號卷第十四頁及審卷第一二○、一二一頁）
    ，考其供述前後歧異，顯係臨訟飾卸之詞，要無可採。
 (二) 被告雖辯稱：告訴人乃本件債務之實際債務人，其以告訴人名義背書之本票既係
    為是項債務之擔保，則告訴人當不致受有損害云云。惟按在票據背面簽署姓名以
    為背書，依票據法係表示背書名義人對票據負擔保責任之意思，其屬性為私文書
    。而偽造私文書之結果，祇以於公眾或他人有發生損害之虞為已足，不以果受損
    害為必要。其次，票據乃文義證券及無因證券，票據上之權利義務，悉依票據上
    所載文義定之，在票據上背書者，依其文義記載，乃表示背書人就票載金額擔保
    付款之意；又票據權利之行使，例外除執票人取得票據係出於惡意，或與票據債
    務人間存有直接抗辯事由外，不以其原因關係存在為前提，亦即因票據流通之性
    質，背書之票據債務人原則上須就票載金額擔保付款。從而，茲不論告訴人是否
    為系爭債務之實際債務人，本件被告所簽發之本票三張為流通之有價證券，依其
    文義記載，告訴人既為背書人，原則上即負擔保付款之責，此與告訴人和甲○○
    間是否確有金錢借貸，別為二獨立之法律關係，告訴人確有因票據流通而遭受追
    索票款之危險，灼然至明，自足生損害，被告所辯，亦無足採。綜上論述，本件
    事證明確，被告犯行洵堪認定，應予依法論科。
 (三) 末按同時偽造同一被害人之多件同類文書或同一被害人之多張支票時，其被害法
    益仍僅一個，不能以其偽造之文書件數或支票張數，計算其法益，此與同時偽造
    不同被害人之文書或支票時，因有侵害數個人法益，係一行為觸犯數罪名者迴異
    （最高法院七三年度台上字第三六二九號判例參照）。又連續犯之成立，除主觀
    上須基於一個概括之犯意外，客觀上須先後數行為，逐次實施而具連續性，侵害
    數個同性質之法益，其每一前行為與次行為，依一般社會健全觀念，在時間差距
    上，可以分開，在刑法評價上，各具獨立性，每次行為皆可獨立成罪，構成同一
    之罪名，始足當之；如數行為於同時同地或密切接近之時地實施，侵害同一之法
    益，各行為之獨立性極為薄弱，依一般社會健全觀念，在時間差距上，難以強行
    分開，在刑法評價上，以視為數個舉動之接續施行，合為包括之一行為予以評價
    ，較為合理，則屬接續犯，而為包括之一罪（最高法院八十六年台上字第三二九
    五號判例參照）。查訊據被告乃同時、地就三張本票一次接續簽署告訴人原姓名
    而為背書，據其迭次供承在卷（分見九十一年度發查字第四六○號卷第八四頁，
    九十二年度他字第一五五五號卷第十九頁及審卷第一一八頁），核與其乃應甲○○之要求，臨時當場簽就之背景吻合，堪信屬實。又票據之票載發票日與實際發
    票日不符，事所常見，系爭三張本票如附表所示之票載發票日並非同一日，並不
    足以推翻上開事實之認定。被告出於一犯意，同時、地接續在三張本票上簽署告
    訴人原姓名而背書之舉動，自應評價為侵害同一法益之包括之一行為，而為接續
    犯。
三、核被告所為，係犯刑法第二百十六條、第二百十條之行使偽造私文書罪。被告於
    同時、地在三張本票上背書，為出於一犯意接續之舉動，侵害同一法益，應為接
    續犯，聲請簡易判決處刑意旨認被告前揭所為，乃出於概括犯意之連續行為，容
有誤會。被告偽造之「羅明釗」署押構成偽造私文書之一部，吸收於其內，不另
    論以偽造署押；偽造私文書後，主張其內容持以交付他人即復行使，偽造之低度
    行為應為行使之高度行為所吸收，亦不另論罪。原審依刑事訴訟法第四百四十九
    條第一項前段、第四百五十條第一項、第四百五十四條第二項，刑法第二百十六
    條、第二百十條、第二百十九條、第四十一條第一項，罰金罰鍰提高標準條例第
    二條，逕以簡易判決處有期徒刑三月，如易科罰金，以三百元折算一日，並宣告
    如附表所示本票三張背面偽造之「羅明釗」署押三枚均沒收，核其認事用法及量
    刑均屬妥適。被告否認犯罪，無可採信；而告訴人請求檢察官上訴，謂被告所為
    乃連續犯，原審誤認為接續犯，復未就其合會詐欺取財等犯行一併加以審判（詳
    下述），均有違誤云云，亦無理由，應予駁回。
四、關於臺灣嘉義地方法院檢察署九十二年度偵字第七五○二號併案部分
 (一) 臺灣嘉義地方法院檢察署九十二年度偵字第七五○二號併案意旨略以：乙○○基
    於意圖為自己不法所有及偽造文書之概括犯意，於八十九年十月間及九十年四月
    間，以羅明釗（現更名為丙○○）之名義為會首，在嘉義縣、市內邀集三組合會
  ，詎分別虛列親友「黑龍」、「金鳳」、「麗華」、「文成」、「啟東」、「明
    昇」、「景諒」等人頭會員散落於各該合會中，並於八十九年十一月十五日起至
    九十年十二月十五日止之期間內，在嘉義市○○○街八十號，利用無人投標之機
    會，冒簽人頭會員或實際入會會員之署押及填寫標息，偽造最高標單後，參與投
    標而行使之。嗣復佯為得標，向合會會員假稱某一會員以若干出標金額得標，使
    各組合會中之會員誤信為真而陷於錯誤，分別交付會款予乙○○，迄九十年十二
    月十五日止，累計得款總額為五百零九萬元，認其涉有刑法第二百十六條、第二
    百十條之行使偽造私文書及第三百三十九條第一項之詐欺取財等罪嫌，因與本院
    審理之前揭犯行有連續犯及牽連犯之裁判上一罪關係，爰併案審理云云。
 (二) 按連續犯之所謂出於概括犯意，必須其多次犯罪行為自始均在一個預定犯罪計劃
    以內，出於主觀上始終同一犯意之進行，若為另發之犯意，縱所犯為同一罪名，
    究非連續其初發的意思，即不能成立連續犯（最高法院七十年台上字第六二九六
    號判例參照）。又具體之犯罪態樣不同，縱所犯者為相同之罪名，因非出於一整
    體之概括犯意，亦非連續犯。其次，刑法上之牽連犯，係指行為者意念中祇欲犯
    某罪，而其實施犯罪之方法，或其實施犯罪之結果，觸犯行為人目的行為以外之
    其他罪名而言，牽連犯之數行為間，有無方法或結果行為與目的行為之牽連關係
    存在，並應參酌行為時客觀的事實以為決定，亦即在客觀上認其方法或結果行為
    ，與犯罪之目的行為，有不可分離之直接密切關係，始克成立（最高法院七十九
    年度台上字第五四七號判例參照）。
 (三) 查被告前揭論罪科刑之行使偽造私文書犯行，其時空背景為非預期性地單純應債
    權人之要求而為，業如前述，被告洵係由於偶發因素而為臨時起意之舉，主觀上
    顯與併案之合會詐欺等非法情事無涉。再者，被告前揭論罪科刑之行使偽造私文
    書犯行，其案情乃為應清償不足額之債務，偽造背書以為擔保；併案部分則為虛
    列人頭會員入會兼而加以冒標詐取會款之情事，核其二者之犯罪態樣、類型、手
    法、對象無一相仿，客觀上顯係迥異而獨立之兩案件。而本件與甲○○間之金錢
    消費借貸關係所衍生之被告偽造告訴人背書暨行使之犯行，訊據告訴人亦供稱此
    筆借款與乙○○是否涉嫌詐取合會款項，二者並無關涉（見審卷第七八、七九頁
    ），則法律評價其間並無方法、結果之牽連關係，堪可確認。綜據上述，被告上
    開關於合會詐欺等犯嫌，與本件論罪科刑部分，並無連續犯或牽連犯之裁判上一
    罪關係，應非同一案件，雖經檢察官函請併辦，惟此項公函非訴訟上之請求，非
    本院可予審判，應退還檢察官另行處理。
據上論斷，應依刑事訴訟法第四百五十五條之一第一項、第三項、第三百六十八條，
判決如主文。
本案經檢察官李文和到庭執行職務。
中      華      民      國      九十三    年      七    月    二十三    日
                                臺灣嘉義地方法院刑事第四庭
                                審判長  法  官  劉  瓊  雯
                                        法  官  康  存  真
                                        法  官  蔡  憲  德
右正本證明與原本無異。
本件不得上訴。
中      華      民      國      九十三    年      七    月    二十三    日
                                        書記官  林  秀  敏
附錄本案論罪科刑法條
刑法
第二百十條
  偽造、變造私文書，足以生損害於公眾或他人者，處五年以下有期徒刑。
第二百一十六條
  行使第二百十條至第二百十五條之文書者，依偽造、變造文書或登載不實事項或使
  登載不實事項之規定處斷。
  附表
┌──┬─────┬──────────┬─────┬───────┐
│編號│票據種類  │票載發票日          │金額      │號碼          │
├──┼─────┼──────────┼─────┼───────┤
│一  │本票      │九十年十一月十九日  │十萬元    │128014      │
├──┼─────┼──────────┼─────┼───────┤
│二  │本票      │九十年十一月十九日  │十萬元    │128015      │
├──┼─────┼──────────┼─────┼───────┤
│三  │本票      │九十年十二月十一日  │三十萬元  │128016      │
└──┴─────┴──────────┴─────┴───────┘
